臺灣高等法院刑事判決　　　　　　　　95年度上訴字第4165號
上　訴　人
即　被　告　　丙○○
選任辯護人　　李平義律師
上　訴　人
即　被　告　　乙○○
上列上訴人等因偽造文書案件，不服臺灣桃園地方法院93年度訴
字第1302號，中華民國95年8月28日第一審判決（起訴案號：臺
灣桃園地方法院檢察署92年度偵續字第244號），提起上訴，本
院判決如下：
    主  文
原判決撤銷。
丙○○、乙○○均無罪。
    理  由
一、公訴意旨略以：被告丙○○、乙○○原係龍饌食品有限公司
    （以下稱龍饌公司）僱請之經理及業務員，詎其2人為謀奪
    龍饌公司之經營權，竟共同基於偽造文書之概括犯意，於民
    國（下同）91年3月29日，盜用龍饌公司及丁○○、戊○○
    、呂育修之印章及偽造該3人署名製作內容不實之「龍饌食
    品有限公司章程」及「龍饌食品有限公司股東同意書」，並
    持至桃園縣楊梅鎮○○路99巷3號1樓委由不知情之甲○○辦
    理龍饌公司負責人之變更，而甲○○則以郵寄方式向經濟部
    中部辦公室申請龍饌公司之變更登記，並於91年4月2日將負
    責人丁○○變更為乙○○，足以生損害於龍饌公司、丁○○
    、戊○○、呂育修及經濟部對公司管理之正確性。嗣經同年
    4月中旬，經戊○○、丁○○等人發覺有異，被告2人因畏罪
    情虛，遂承前偽造文書之概括犯意，復於同年4月25日再以
    同一方式偽造「龍饌食品有限公司章程」及「龍饌食品有限
    公司股東同意書」，並再委由甲○○向經濟部中部辦公室申
    請將龍饌公司負責人變更為丁○○，亦足以生損害於龍饌公
    司及經濟部對公司管理之正確性，因認被告等涉犯刑法第21
    4條之使公務員登載不實罪嫌、同法第216條、第210條之行
    使偽造文書罪嫌。
二、按犯罪事實應依證據認定之，無證據不得認定犯罪事實，刑
    事訴訟法第154條第2項定有明文。又認定犯罪事實所憑之證
    據，雖不以直接證據為限，間接證據亦包括在內，然而無論
    直接或間接證據，其為訴訟上之證明，須於通常一般之人均
    不致有所懷疑，而得確信其為真實之程度者，始得據為有罪
    之認定，倘其證明尚未達到此一程度，而有合理之懷疑存在
    時，事實審法院在心證上無從為有罪之確信，自應為無罪之
    判決，最高法院76年度臺上字第4986號判例意旨可資參照。
    再按認定犯罪事實應依證據，為刑事訴訟法所明定，故被告
    否認犯罪事實所持之辯解，縱屬不能成立，仍非有積極證據
    足以證明其犯罪行為，不能遽為有罪之認定，最高法院亦著
    有30年上字第1831號判例可循。
三、公訴人認被告等涉犯上開罪嫌，無非係以被害人丁○○、戊○○、呂育修之指訴及證人甲○○之證稱、公司變更登記表
    、龍饌食品有限公司章程、龍饌食品有限公司股東同意書、
    存證信函等，為其論據。訊之上訴人即被告乙○○、丙○○
    對於龍饌公司負責人原為丁○○，於91年4月2日變更登記為
    被告乙○○，復於91年5月14日再度變更為丁○○乙節，於
    警詢、偵查、原審及本院審理時均坦承不諱，然均堅詞否認
    有何偽造文書之犯行，被告乙○○辯稱：伊於90年7月開始
    任職於龍饌公司，伊是龍饌公司用來做為逃漏稅的人頭，至
    於辦理龍饌公司負責人變更登記乙事，均係被告丙○○1人
    所為，要與其無涉云云，至被告丙○○則辯稱：伊至90年2
    月起即在龍饌公司任職經理人職務，91年4月份龍饌公司辦
    理變更登記之章程及股東同意書之文稿等係由伊準備，但該
    文書內之名均係由戊○○、丁○○及呂育修親自簽名、蓋章
    ，之後再由伊送至甲○○的辦公室，當時的目的是因為丁○○要成立另一家公司，所以才改由乙○○擔任負責人，這件
    事情是經由伊、乙○○、戊○○、丁○○在辦公室商討云云
    。
四、本院查：
  (一)本件雖經龍饌公司訴請偵辦，惟先經台灣桃園地方法院檢察
    署檢察官偵辦後認罪嫌不足為不起訴處分，此有該署92年度
    偵字第348號不起訴處分書附卷可按，嗣經龍饌公司聲請再
    議後，經台灣高等法院檢察署檢察長以命令發回續查，始由
    台灣桃園地方法院檢察署檢察官另以92年度偵續字第244號
    提起公訴，合先敘明。
  (二)龍饌公司係於90年11月13日設立登記，由丁○○擔任董事，
    戊○○、呂育修及被告丙○○、乙○○為股東，而於91年3
    月29日龍饌公司有向經濟部中部辦公室申請所營事業變更、
    修改章程股東出資轉讓即將原股東即被告丙○○及丁○○、
    戊○○、呂育修之出資各新臺幣25萬元均轉由被告乙○○承
    受及將原負責人丁○○變更登記為被告乙○○等項，經濟部
    中部辦公室受理後於91年4月2日准予登記在案，嗣於同年4
    月30日，龍饌公司再次向經濟部申請將負責人即被告乙○○
    變更登記為丁○○、修改章程及股東出資轉讓即將原登記屬
    被告乙○○出資額即新臺幣100萬元均轉由丁○○承受等項
    ，經濟部中部辦公室受理後經形式審核，發覺龍饌公司變更
    登記申請書上所蓋被告「乙○○」之印章與原留存者不符及
    龍饌公司股東同意書有漏載之情形，乃發函通知龍饌公司補
    正，龍饌公司於同年5月9日備妥文件補正，經濟部中部辦公
    室乃於同年月14日准予登記在案等情，業據被告2人於警詢
    、偵查及原審審理時供述明確，並有原審向經濟部中部辦公
    室調閱龍饌公司登記案卷（卷號：00000000號）乙宗在卷足
    憑，此部分事實，固堪認定。
  (三)惟查，龍饌公司代表人即丁○○前於偵訊時自陳：「是丙○○等變更完成之後告訴我，公司已變更負責人……。」、「
    丙○○是當面告訴我的。因我們公司本定3個方向，其中1個
    方案要再設1個公司，但我們後來決定不採該方案，但他2人
    仍去做」等語（見91年他字第1965號卷第42頁及背面），另
    被告2人於偵訊時亦證稱：「（問：卷附龍饌公司股東同意
    書上有關丁○○、戊○○、呂育修的簽名及蓋章是否你們所
    為？）均答：是他們本人簽名跟蓋章的，當時是在龍潭鄉○○路112號辦公室簽的。當時還有他們的司機叫吳文通在場
    。」、「（問：為何要將公司負責人變更為乙○○？）均答
    ：當時是我們2人及丁○○、戊○○在公司裡討論作的。因
    為當時要再另外設立公司來做大賣場的生意，是戊○○決定
    要將負責人改成我（乙○○）要叫我當人頭，因為這公司的
    前身叫鑫康有欠稅金。」、「（問：為何在91年4月25日將
    負責人變更為丁○○？）均答：後來因為戊○○覺得不好，
    所以再將負責人變更為丁○○，我再將資料交給甲○○辦理
    ，因為我們沒有侵害公司的意思」等語（見92年度偵續字第
    244號卷第38頁），又證人丁○○於原審時復證稱：「……
    丙○○告訴我負責人要變更為乙○○，這件事情戊○○並不
    知情，而本來負責人是我，丙○○說要變更成乙○○，所以
    我說要請示戊○○……」、「（問：丙○○跟你說要將負責
    人變更為乙○○時，有無告訴你變更的理由？）答：因為要
    成立新公司……」、「……事後被告2人真的有成立另外一
    家公司『寶饌公司』，負責人為何人我不知道，但是經營業
    務和龍饌公司相同，導致龍饌公司經營不下去而停業……」
    、「我自己願意不再追究被告2人的刑事責任，而我方才以
    電話和戊○○聯絡，他表示本件可以和解。」等語（見原審
    卷第126、127、130頁），證人甲○○於本院審理時亦到庭
    證稱：「我有打電話給丁○○有關於這部分要更換負責人及
    股東的部分，請他到我那邊來說明，當天晚上他人並沒有來
    ，當天晚上我再撥電話給他，電話就接不通了，我就沒有進
    一步再跟他確認了。當初是丙○○先生請我辦的，所以我打
    電話給丁○○跟他說丙○○先生拿資料說要變更負責人和股
    東資料部分，我有跟他說負責人要從丁○○變更為乙○○，
    其餘股東全部退出。」、「（問：你知不知道這個變更的原
    因在哪裡，為何要變更？）答：丙○○跟乙○○跟我講說因
    為其他人要成立另一家新公司。」、「（問：為何要再變更
    回來？）答：我有聽說因為他們在生意上無法再繼續，所以
    將公司還給丁○○先生。」、「（問：你約了丁○○要去處
    理，但是聯絡不到丁○○？）答：是他沒有來。」、「（問
    ：他在電話中有無說就這樣辦了？）答：他說等見面再說。
    」、「（問：電話中丁○○到底有無表示同意或不同意變更
    負責人、股東？）答：他沒有說同意或不同意，但是我有跟
    他講這件事，他知道，他說詳細見面再說。」等語（見本院
    95年12月29日審判筆錄第3頁至第6頁），被告丙○○於本院
    審理時則陳稱：「（問：丁○○曾經承認，你們告訴他變更
    的事情，你們為什麼要告訴他變更的事情？）答：因為之前
    已經跟戊○○討論好的結果，丁○○當時剛退伍，他都不知
    道，所以我們才告訴他，變更他為負責人，他也有跟他媽媽
    求證。」、「（問：丁○○說『丙○○告訴我負責人要變更
    為乙○○，這件事情戊○○不知情』，有何意見？）答：那
    是他說的，從頭到尾公司所有經營他都知道，怎會不知情，
    那是他自己編的。」等語（見本院96年6月12日審判筆錄第9
    頁），稽上所述，足證被告與告訴代表人等人確曾針對龍饌
    公司之未來經營方向或者要另成立一家新公司所以要變更負
    責人等事宜切磋協商，被告丙○○辯稱係經過告訴代表人等
    人知情且同意之情形下始委請會計師事務所辦理公司變更登
    記等語，即堪採信，再者，倘被告等未經告訴人等之同意，
    而係偷為前開公司之變更，則渠等欺騙隱瞞該變更公司登記
    之事實猶恐不及，豈有主動告知告訴代表人之理？乃被告等
    仍主動告知丁○○變更負責人之事，即係讓丁○○知情的意
    思，如被告等係私下偷變更，因係偽造自屬心虛豈敢告知他
    人，其有違情理甚為顯然。再者，丁○○於原審時業已表明
    不願追究之意，於本院審理時亦屢傳不到，告訴代表人丁○○顯對被告等本件所為應係事先知情而事後亦無對渠等訴追
    之意，甚為顯然，被告等所辯堪信為真實而可以採信。
  (四)另被告乙○○於本院審理時證稱：「在過程中我只是1個人
    頭，整過經辦過程都是陳先生在經辦，我只是人頭而已，是
    為了避稅的關係，變更登記部分，戊○○他們有授權給丙○○去辦變更登記，後來因為生意沒辦法作下去，才說我們為
    了奪取他們公司而變更登記。當初我們4個人（戊○○、丁○○、丙○○及我）坐下來談變更登記的事情說要過名給我
    ，後來為什麼又反悔我就不知道」、「龍饌當時還沒有開始
    營業，根本沒有營業狀況很好我們想要竊取這回事。在變更
    的同時，他們準備申請另外一家公司，所以把其他股東到另
    一家公司，後來因為沒有要再申請另一家公司才再變更回去
    。這些都是戊○○授權我們去辦的，辦理的過程我不清楚，
    都是委託丙○○找會計師來辦」、「如果我們要盜取，就算
    他們生氣，我們也不用再變回去」等語（見本院95年11月23
    日準備程序筆錄第2頁、95年12月29日審判筆錄第11頁、96
    年6 月12日審判筆錄第9頁），被告丙○○於本院審理時則
    稱：「我是5個股東之1，戊○○他授權給我去作所有的登記
    ，為了稅金的關係而轉登記給乙○○先生，後來他們認為我
    們有侵占佣金所以反目，後來他反咬我們說不是他們簽，他
    告我們侵占，又告我們偽造文書，侵占部分不成立，簽名部
    分都是他們授意的，蓋章也都是4個人講好再蓋給代書的，
    簽名是我們公司的秘書己○○簽的……，再過回來的事情，
    他跟我們討論後決定不要這樣做，就把名字又過回來，這段
    時間很短，公司根本沒有資產，我們也沒有動到一毛錢，我
    們沒有動機。」、「如果是竊取公司的話就不用變回來再變
    回去……，這當中都是負責人去國稅局簽名，這些流程他們
    都有親自去，可見他們都知道。」、「我沒有損及龍饌公司
    任何一毛錢，我們被請出公司是因為公司沒辦法作，他是過
    了半年才告的，他要告當時就可以告了，3月發生的事情，6
    月被請出公司，9月告我們。」、「如果是我們偷變更的，
    就不用再變回去，而且公司也沒有任何資產可以供我們盜取
    ，是他們過河拆橋。」、「（問：事後你們2人真的有成立
    另外一家寶饌公司，導致龍饌公司經營不下去而停業，有何
    意見？）答：我們事後有成立公司，那是因為我們沒有工作
    ，這樣不可以嗎？他的說詞不合理，龍饌公司經營不下去，
    是因為他告黃培鴻，所以他的客戶不會讓他作下去，因此才
    會停業。」等語（見本院95年11月23日準備程序筆錄第2頁
    、95年12月29日審判筆錄第11、13頁、96年6月12日審判筆
    錄第8、9頁），被告丙○○辯護人並辯稱：「……本案的發
    生是因為龍饌公司是批發貨給大賣場賣，原來有公關費要給
    黃培鴻的，但因為大潤發大賣場的生意沒有做成，所以他們
    認為這筆公關費是黃培鴻和被告等人私吞了因此他們才提起
    訴訟，本案並沒有偽造文書之動機，他們不可能去謀取經營
    權，而且公司大小章都在公司負責人那邊，變更要蓋章，負
    責人怎麼會不知道？又變更登記是在5月間，被告他們還一
    直工作，直到8月大潤發的生意沒有了，他們才被解雇，如
    果是他們私自變更，應該在5月間就被解雇，怎會到8月才解
    雇……」，綜上所述，龍饌公司雖曾變更公司負責人為乙○○，然該公司一切經營業務仍舊係由告訴代表人丁○○及實
    際負責人戊○○等人負責經營，公司營業所得亦係由實際負
    責人戊○○、丁○○等人收取，被告2人仍係龍饌公司所雇
    用之員工，渠等僅係領取固定之薪資而已，並未因變更登記
    為龍饌公司之負責人而得有任何其他薪資以外之利益，公司
    原負責人丁○○、戊○○亦未被掃地出門，而仍擁有公司之
    收益與實際經營權，被告等何能僅憑更名即奪取公司之經營
    權？益徵被告等並無奪取龍饌公司經營權之動機與誘因，且
    被告等果係欲奪取龍饌公司之經營權，渠等前既已成功變更
    登記龍饌公司負責人為乙○○，豈會輕易聽從丁○○等人再
    度將龍饌公司負責人回復登記為丁○○所有？再者，被告等
    僅係龍饌公司職員而非實際有出資之股東或合夥人，又何來
    爭奪龍饌公司經營權之動機與實力，此與一般爭奪公司經營
    權者大抵皆為原合夥人或實際有出資之股東之情形，尚屬有
    別，且被告等於本件龍饌公司回復負責人變更登記後尚在職
    達3個月之久，如被告等真係偽造變更龍饌公司之登記，何
    以告訴人未立即採取法律訴追並將被告2人開除或請求損害
    賠償？凡此均益顯被告等係聽從戊○○、丁○○等人之指示
    或為避稅或為另行成立公司始有前開變更登記龍饌公司負責
    人之舉措，衡情，其應非被告等一時異想天開而致唐突之舉
    ，是被告等前開所辯，合於情理，堪以採信。
  (五)綜上所述，本件被告等雖有委託甲○○變更登記龍饌公司負
    責人之行為，然此或係依告訴代表人等之指示或為告訴代表
    人所明知，而非被告等逕自偽造前開申請變更公司登記之文
    件或有盜刻盜蓋印章之犯行，按告訴人之指訴係以使被告受
    刑事訴追為目的，是其陳述是否與事實相符，仍應調查其他
    證據以資審認，自不能僅憑告訴人片面又有瑕疵之指訴，憑
    為論罪之裁判基礎。茲本件未見公訴人提出何等積極明確之
    證據以資證明被告等係偽造，是僅依告訴人前揭有瑕疵之片
    面指述，又無就其他方面調查認與事實相符之情形，尚難逕
    認被告有何檢察官所指之犯行，無從使本院形成有罪之確信
    。綜上，公訴人認被告等涉犯偽造文書罪嫌，既未能提出確
    切證據證明渠等犯罪，被告等又始終堅詞否認犯行，所辯又
    符情理而可採信，此外復查無其他積極證據證明被告有上開
    犯行，應認不能證明被告犯罪。
五、原審未詳予研求而遽為被告等有罪之判決，容有未當，被告
    等否認犯罪，據此上訴而指摘原判決不當，為有理由，原判
    決既有可議而無可維持，自應由本院將原判決撤銷，另為被
    告等無罪判決之諭知。
據上論斷，應依刑事訴訟法第369條第1項前段、第364條、第301
條第1項，判決如主文。
本案經檢察官羅榮乾到庭執行職務。
中　　華　　民　　國　　96　　年　　6 　　月　　29　　日
　　　　　　　　　刑事第十四庭  審判長法　官 陳志洋
　　　　　　　　　　　　　　　　　    法　官 蔡聰明
　　　　　　　 　 　　　　　　　　　　法　官 林秀鳳
以上正本證明與原本無異。
檢察官如不服本判決，應於收受送達後十日內向本院提出上訴書
狀，其未敘述上訴之理由者並得於提起上訴後十日內向本院補提
理由書（均須按他造當事人之人數附繕本）。
                                      書記官 楊麗雪
中　　華　　民　　國　　96　　年　　6 　　月　　29　　日
